【裁判字號】    95,易,405
【裁判日期】    951031
【裁判案由】    過失傷害
【裁判全文】
臺灣板橋地方法院刑事判決               95年度易字第405號
公  訴  人  臺灣板橋地方法院檢察署檢察官
被      告  乙○○
上列被告因過失傷害案件，經檢察官提起公訴（九十四年度偵字
第九五一七號），本院判決如下：
    主  文
乙○○因過失傷害人致重傷，處有期徒刑陸月，如易科罰金，以
銀元參佰元折算壹日。
    事  實
一、Ａ００（姓名詳偵查卷，民國０００年０月００日生，為未
    滿十二歲之兒童，下稱Ａ０）係乙○○未婚所生之女，並由
    其自己負責照顧Ａ０。Ａ０於九十四年三月初某日因不明原
    因引起全身性持續抽搐，於同年三月十五日經送至財團法人
    長庚紀念醫院（林口）分院〔下簡稱長庚醫院〕急診治療，
    經診斷罹患癲癇症，嗣Ａ０之癲癇症病情較為改善後，於同
    年三月二十三日出院返家休養，而乙○○係Ａ０之母，對Ａ
    ０依法有照顧、保護之義務，本應注意Ａ０當時係未滿三歲
    之幼童，日常生活皆須依賴其照顧、保護而無法有效表達意
    思及自行服藥、求醫，並應注意Ａ０前於九十四年三月間即
    因癲癇症病發而住院接受治療，於Ａ０出院在家休養期間，
    應按時為Ａ０餵食抗癲癇之藥物並依照醫師囑咐時間按時返
    回醫院接受醫師診療，且Ａ０如未按時服用抗癲癇藥物或定
    期回醫院接受醫師診療，將導致Ａ０之癲癇發作而跌倒，Ａ
    ０之頭部、腦部可能因為撞擊硬物而受有嚴重之傷害，依當
    時情形，亦無不能注意之情，乙○○竟疏於注意，擅自停止
    餵食Ａ０抗癲癇藥物，而於九十四年四月一日（即九十四年
    四月四日案發前三天）當時，Ａ０已數日未按時服用抗癲癇
    藥物，且連續發燒三天並有抽筋、抽搐、手腳抖動等癲癇症
    病發之現象，乙○○本亦應立即將Ａ０送醫診治檢查，復依
    當時情形觀之，亦無何不能注意之情事，惟乙○○竟又疏於
    注意，認Ａ０應無大礙，仍將Ａ０帶往臺北縣貢寮鄉○里村
    ○○○街二十四之二號之戶籍住所居住，而疏未立即將Ａ０
    送醫診治。迨至九十四年四月四日上午十一時許，在乙○○
    位於臺北縣新莊市○○路三三七巷三七九號五樓住處，Ａ０
    因抽筋、癲癇症病發而突然跌倒後，頭部受撞擊，呈現意識
    昏迷之現象，嗣經乙○○於同日上午十二時三十五分許，將
    Ａ０送往長庚醫院林口分院診治，經醫師診斷Ａ０為抽搐、
    意識障礙，並受有腦部蜘蛛膜下腔出血及硬腦膜下腔出血，
    至九十四年五月四日出院時，Ａ０呈現植物人之狀態，並遺
    有腦皮質性眼盲、右側肢體輕癱及全身攣縮等後遺症，已達
    重傷害之程度。
二、案經臺北縣政府告訴暨臺北縣政府警察局新莊分局報請臺灣
    板橋地方法院檢察署檢察官偵查起訴。
    理  由
一、證據能力部分：
    按被告以外之人於審判外之陳述，雖不符同法第一百五十九
    條之一至第一百五十九條之四之規定，而經當事人於審判程
    序同意作為證據，法院審酌該言詞陳述或書面陳述作成時之
    情況，認為適當者，得為證據；當事人、代理人或辯護人於
    法院調查證據時，知有同法第一百五十九條第一項不得為證
    據之情形，而未於言詞辯論終結前聲明異議者，視為有前項
    之同意，刑事訴訟法第一百五十九條之五第一項、第二項定
    有明文。查被告對於證人即被告之胞弟甲○○、告訴代理人
    即臺北縣政府社工人員丙○○於警詢中之陳述，及被害人Ａ
    ０之戶籍資料、長庚醫院之診斷證明書、相關病歷、函覆資
    料，於本院準備程序及審判程序均表示無意見等語，本院審
    酌上開證人甲○○、告訴代理人丙○○，於警詢中陳述作成
    情況，並無不當情形，而被害人Ａ０之戶籍資料、診斷證明
    書、長庚醫院函覆、病歷資料等，亦係戶政機關所出具之紀
    錄、證明文書，或係長庚醫院依診斷Ａ０之實際情況所得之
    結論，均無何不具信用性之情形存在，且迄於本院言詞辯論
    程序終結前，被告並未就證據能力部分聲明異議。是本院認
    上開證人、告訴代理人警詢陳述及上述文書資料，依前開規
    定，均具有證據能力。
二、認定犯罪事實所憑之證據及理由：
    訊據被告乙○○固對於其女Ａ０於九十四年三月間因癲癇症
    病發入院接受治療出院後，其有數日未按時為Ａ０餵食抗癲
    癇藥物，且Ａ０連續發燒三天並有抽筋等癲癇症病發之現象
    等事實，供承不諱，惟矢口否認有何被訴過失致重傷害之犯
    行，辯稱：Ａ０除於九十四年三月間曾因自己在房間玩，不
    小心頭部撞到牆壁外，其頭部後來就沒有再受到任何之外力
    撞擊，伊也不知Ａ０為何會顱內出血，但伊對Ａ０頭部受傷
    並沒有照顧上疏忽，且除了Ａ０身體發燒那幾天，沒有餵其
    吃藥外，伊平常也都有按時給Ａ０吃癲癇的藥，而案發當天
    是Ａ０在玩耍後自己突然倒下去撞到，伊就馬上將Ａ０送醫
    ，伊沒有過失云云。經查：
  (一)被告為被害人Ａ０之親生母親，其於Ａ０出生後二個月與Ａ
    ０生父離異，並獨自照顧、扶養Ａ０，而Ａ０於本案發生時
    ，為未滿三歲之幼兒，日常生活皆須依賴被告之照顧、扶養
    等事實，業據被告於警詢、偵查及本院審理中供承在卷，並
    有個人戶籍資料查詢結果表、臺北縣政府全戶戶籍資料表各
    一件在卷可稽。又依兒童及少年福利法第三條前段規定：「
    父母或監護人對兒童及少年應負保護、教養之責任」及民法
    第一千零八十四條第二項規定：「父母對於未成年之子女，
    有保護及教養之權利義務」可知被告對於Ａ０依法有保護、
    教養、照顧之義務，自應注意Ａ０之身體、生活狀況而為必
    要之保護及照顧措施。
  (二)本件被害人Ａ０於九十四年三月初某日因不明原因致其全身
    性持續抽搐、抽筋而罹患癲癇症狀，並於同年三月十五日經
    送往長庚醫院急診、住院治療，嗣Ａ０癲癇病情較為改善後
    ，於同年三月二十三日出院，迨至九十四年四月四日上午十
    一時許，在臺北縣新莊市○○路三三七巷三七九號五樓，被
    告發現Ａ０倒臥床上，有眼睛往上翻、全身癱軟之情形，其
    於同日上午十二時三十五分許，再將Ａ０送至長庚醫院林口
    分院急診、住院治療，經醫師診斷Ａ０為抽搐、意識障礙，
    並受有腦部蜘蛛膜下腔出血及硬腦膜下腔出血之傷害，至同
    年五月四日出院時，Ａ０已呈現植物人狀態，而遺有腦皮質
    性眼盲、右側肢體輕癱及全身攣縮之後遺症等情，亦經被告
    供承在卷，並分據證人即被告胞弟甲○○於警詢時證述屬實
    ，及告訴代理人即臺北縣政府社工人員丙○○於警詢時指訴
    綦詳，復有長庚醫院九十四年四月六日診斷證明書、該院九
    十四年七月二十六日（九四）長庚院法字第０六一四號函、
    九十五年一月二十日（九四）長庚院法字第０九四０號函各
    一件、Ａ０自出生至九十四年五月間之長庚醫院病歷（含護
    理紀錄單）一份、Ａ０受傷照片十張在卷可稽，此部分事實
    應堪以認定。本件被害人Ａ０既呈現植物人狀態，並有腦皮
    質性眼盲、右側肢體輕癱及全身攣縮之後遺症，堪認已毀敗
    眼睛之視能，且達身體功能部分喪失之程度，是被害人Ａ０
    所受傷害確已達重傷程度，應無疑義。
  (三)關於被害人Ａ０係如何受傷等情，被告於警詢時供稱：Ａ０
    於九十四年四月四日當天在家裡突然倒地，伊就趕快將Ａ０
    送去醫院，但伊不知Ａ０腦部的傷是如何發生等語；又於偵
    查中供稱：Ａ０是自己不小心跌倒受傷的，小孩的傷不是伊
    打的等語。復於本院審理中供稱：Ａ０於九十四年四月四日
    上午十一時許，在新莊市○○路住處玩得很高興的樣子，還
    一直講話，後來突然間人就昏倒，眼睛往上吊，怎麼搖也搖
    不醒，伊看情況不對，就趕快送醫；Ａ０之前也有因癲癇發
    作而入院，Ａ０出院後，伊將其帶回貢寮鄉下後，又回到新
    莊住處，伊也有給Ａ０吃癲癇的藥；同年三月十五日到長庚
    醫院急診前一星期，因Ａ０食慾不佳、眼睛上吊、抽筋、流
    口水，所以伊先帶Ａ０到一般診所治療，而在此之前一個月
    ，Ａ０在房間玩耍時，頭部不小心撞到；Ａ０於同年四月四
    日之前三天有連續發燒三天，並有抽筋現象，但因當時人在
    貢寮，所以伊沒有帶Ａ０去看醫師，且同年三月出院時，醫
    師也有交代一星期後要回診，但伊與Ａ０回到貢寮，所以伊
    沒有帶Ａ０到長庚醫院回診；除了Ａ０發燒那幾天身體起紅
    疹，伊沒有給Ａ０吃癲癇的藥外，伊在其他時間都有按時給
    Ａ０吃藥等語。另證人甲○○於警詢時亦證述：案發當天伊
    到被告家裡時，Ａ０已經躺在床上都不動等語。綜觀被告、
    證人甲○○上開供述情節與卷附之長庚醫院護理病歷記載資
    料所示（見九十四年度偵字第九五一七號卷第二七二頁、第
    三九七頁），顯見被害人Ａ０於九十四年三月初某日即因全
    身性持續抽搐癲癇之症狀，於同年三月十五日入院治療，並
    於同年三月二十三日出院，而被告於Ａ０出院在家修養期間
    ，自應按時為Ａ０餵食抗癲癇之藥物並依照醫師囑咐時間按
    時返回醫院接受醫師診療，且九十四年四月一日（即本件案
    發前三天）當時Ａ０已數日未按時服用抗癲癇藥物，並連續
    發燒三天，有抽筋、抽搐、手腳抖動等癲癇症病發之現象，
    被告亦應立即將Ａ０送醫診治檢查，此乃如被告之智慮健全
    且有社會經驗之成年人於客觀上可認識之事。另被害人Ａ０
    於九十四年四月四日因昏迷、抽筋而至長庚醫院急診，當時
    病情深度昏迷、硬腦膜下出血，只要任何外力皆有可能造成
    ，另如癲癇發作時，亦可能造成上開傷害等情，此亦有長庚
    醫院九十五年八月十七日（九五）長庚院法字第０六一一號
    函在卷可憑，復參酌被告於本院審理中供承：Ａ０於九十四
    年四月四日當天跌倒，並出現眼睛上翻、昏迷之癲癇症狀發
    作現象，且卷附長庚醫院九十四年四月四日之護理病歷亦記
    載家屬主訴Ａ０於同年四月二日出現輕微抽搐、手抖腳抖之
    現象，同年四月四日抽搐後失去意識、發紺之現象等語（見
    九十四年度偵字第九五一七號卷第三九七頁），核與被告供
    述Ａ０於案發前及案發當日之身體狀況相符，是被告供述Ａ
    ０於案發當時因癲癇症發作而跌倒一節，尚堪採信；此外，
    即無其他證據證明Ａ０係因人為之外力而使其倒地受傷，堪
    認Ａ０係因癲癇發作而倒地致其頭部受有撞擊，並受有腦部
    蜘蛛膜下腔出血及硬腦膜下腔出血之傷害。
  (四)茲被告係被害人Ａ０之母親，其對Ａ０自負有照顧、保護之
    義務，且被告於本院審理中供承：案發前Ａ０都是由伊自己
    照顧，伊未曾將Ａ０單獨交給他人照顧過等語，顯見Ａ０於
    案發前均在被告照顧、保護中，則被告對於Ａ０於九十四年
    三月間起即罹患癲癇症，且Ａ０如未按時服用藥物或回診，
    將導致Ａ０之癲癇發作而跌倒，Ａ０之腦部可能因為撞擊而
    受有嚴重傷害等情，自應能預見。詎被害人Ａ０於九十四年
    三月二十三日出院後，被告竟擅自以Ａ０發燒、起疹子為由
    而停止對Ａ０餵食癲癇藥物，亦未按時帶Ａ０至醫院回診，
    致Ａ０於九十四年四月四日因癲癇發作而倒地受傷，被告已
    違反其對Ａ０應盡之保護、照顧義務，其有應注意能注意而
    不注意之過失甚明。又被告如能善盡前揭保護、照顧義務，
    按時為Ａ０餵食抗癲癇藥物，並按時回診，如有特殊狀況及
    用藥疑問時，即刻將Ａ０送醫診治，應可免去Ａ０於九十四
    年四月四日因癲癇發作而倒地受傷之可能性，且被害人Ａ０
    因被告未按時為其服用抗癲癇藥物及回診，並及時就醫而受
    有上述傷害，與被告之過失行為之間，亦具有相當因果關係
    。至被告辯稱其係因Ａ０發燒起疹子而未為Ａ０餵食藥物，
    且因當時人在貢寮，所以才未按時回診，伊對Ａ０之照顧並
    無疏忽云云。惟查，被告既非具有醫藥知識之專業人員，豈
    能在未經醫師同意或經諮詢醫藥專業人士之情況下，即擅自
    停止為Ａ０服用抗癲癇之藥物，復未定期帶Ａ０回醫院診療
    ，由此益徵被告對於Ａ０確有疏於照顧、保護之情形；又本
    件客觀上被告亦無不能注意之情事，被告對其嚴重疏忽未按
    時讓Ａ０服藥並即時就醫，致Ａ０癲癇症病發而倒地受傷，
    自難辭其對於照顧、保護Ａ０之義務有所懈怠，而應負過失
    致重傷之罪責。是被告辯稱其對Ａ０照顧並無疏忽云云，洵
    非足採。
  (五)綜上所述，被告所辯顯係卸責之詞，並非足採，本案事證明
    確，被告過失致重傷之犯行，洵堪認定，應依法論科。
三、論罪科刑部分：
  (一)查被告行為後，於九十四年一月七日修正之刑法，於同年二
    月二日公布，於九十五年七月一日施行。按行為後法律有變
    更者，適用行為時之法律，但行為後之法律有利於行為人者
    ，適用最有利於行為人之法律，現行刑法第二條第一項訂有
    明文。此條規定乃與刑法第一條罪刑法定主義契合，而貫徹
    法律禁止溯及既往原則，係規範行為後法律變更所生新舊法
    律比較適用之準據法，是刑法第二條本身雖經修正，但刑法
    第二條既屬適用法律之準據法，本身尚無比較新舊法之問題
    ，應一律適用裁判時之現行刑法第二條規定以決定適用之刑
    罰法律，合先敘明。又以本次刑法修正之比較新舊法，應就
    罪刑有關之共犯、未遂犯、想像競合犯、牽連犯、連續犯、
    結合犯，以及累犯加重、自首減輕暨其他法定加減原因（如
    身分加減）與加減例等一切情形，綜其全部罪刑之結果而為
    比較，且就比較之結果，須為整體之適用，不能割裂分別適
    用各該有利於行為人之法律，此即法律變更之比較適用所應
    遵守之「罪刑綜合比較原則」及「擇用整體性原則」（參照
    最高法院二十四年上字第四六三四號判例、同院二十七年上
    字第二六一五號判例，及最高法院九十五年第八次刑事庭會
    議決議）。查：
１、刑法第二百八十四條第一項後段之過失致重傷害罪，法定刑
    得科銀元五百元以下罰金部分，據修正後刑法施行法增訂第
    一條之一規定：「中華民國九十四年一月七日刑法修正施行
    後，刑法分則編所定罰金之貨幣單位為新臺幣。九十四年一
    月七日刑法修正時，刑法分則編未修正之條文定有罰金者，
    自九十四年一月七日刑法修正施行後，就其所定數額提高為
    三十倍。但七十二年六月二十六日至九十四年一月七日新增
    或修正之條文，就其所定數額提高為三倍」及刑法第三十三
    條第五款修正為：「主刑之種類如下：五、罰金：新臺幣一
    千元以上，以百元計算之」等規定，是依修正後之法律，刑
    法第二百八十四條第一項後段之過失致重傷害罪所得科處之
    罰金刑最高為新臺幣一萬五千元、最低為新臺幣一千元；然
    依被告行為時之刑罰法律，即罰金罰鍰提高標準條例第一條
    前段規定之提高倍數十倍及修正前刑法第三十三條第五款規
    定之罰金最低額一元計算，該罪之罰金刑最高為銀元五千元
    ，最低額為銀元一元，若換算為新臺幣，最高額雖與新法同
    為新臺幣一萬五千元，然最低額僅為新臺幣三元。因此，比
    較上述修正前、後之刑罰法律，自以被告行為時關於科處罰
    金刑之法律較有利於被告。
２、又刑法第四十一條第一項前段有關易科罰金折算標準之規定
    ，九十五年七月一日起施行之新刑法修正為：「犯最重本刑
    為五年以下有期徒刑以下之刑之罪，而受六個月以下有期徒
    刑或拘役之宣告者，得以新臺幣一千元、二千元或三千元折
    算一日，易科罰金。」而依修正前同條項規定（「得以一元
    以上三元以下折算一日，易科罰金」）及修正前罰金罰鍰提
    高標準條例第二條（現已刪除）規定，就其原定數額提高為
    一百倍折算一日，則係以銀元一百元、二百元、三百元折算
    一日，經折算為新臺幣幣值後，以新臺幣三百元、六百元、
    九百元折算一日。是比較修正前後之易科罰金折算標準，自
    以行為時即修正前之規定，較有利於被告。
３、綜合上述各條文修正前、後之比較，揆諸前揭最高法院決議
    及修正後刑法第二條第一項前段、後段規定之「從舊、從輕
    」原則，自應適用被告行為時之法律，即修正前刑法及罰金
    罰鍰提高標準條例之相關規定，予以論處
  (二)核被告乙○○所為，係犯刑法第二百八十四條第一項後段之
    過失致重傷罪。爰審酌被告前無犯罪科刑紀錄（見卷附臺灣
    高等法院被告前案紀錄表），素行尚稱良好，其未善盡為人
    母親之責任，疏未注意照顧、保護Ａ０，終致Ａ０受有上開
    傷害，其過失程度非輕，所造成之損害重大，兼衡被告係高
    中肄業之智識程度（見警詢筆錄記載），其與Ａ０為母子關
    係，及犯後否認犯行，並無悔意之態度等一切情狀，量處如
    主文所示之刑，並依修正前刑法第四十一條第一項前段規定
    ，諭知易科罰金之折算標準，以示懲儆。至檢察官雖對被告
    犯行求處有期徒刑十月，惟本院審酌被告於九十四年四月四
    日發現Ａ０癲癇症併發後，尚知立即將Ａ０送醫急救，及被
    告與Ａ０畢竟為母子關係，其對Ａ０之受傷應較旁人更為痛
    苦，日後亦有可能再照顧Ａ０等情，本院認量處如主文所示
    之刑，即可收警惕之效，附此說明。
據上論斷，應依刑事訴訟法第二百九十九條第一項前段，刑法第
二條第一項前段、修正前第二百八十四條第一項後段、第四十一
條第一項前段，罰金罰鍰提高標準條例第一條前段（未修正）、
修正前第二條，判決如主文。
本案經檢察官黃怡華到庭執行職務
中    華    民    國    95    年    10    月    31    日
                    刑事第十六庭  審判長法  官  白光華
                                        法  官  曾淑娟
                                        法  官  楊志雄
以上正本證明與原本無異
如不服本判決應於送達後十日內向本院提出上訴狀
                                        書記官  陳春銘
中    華    民    國    95    年    10    月    31    日
附錄本案論罪科刑法條全文：
刑法第二百八十四條第一項
因過失傷害人者，處六月以下有期徒刑、拘役或五百元以下罰金
，致重傷者，處一年以下有期徒刑、拘役或五百元以下罰金。


司法院資訊處製作；財團法人民間司法改革基金會備份。
